最高法院刑事判決　　　　　　　　　　　　　　　　八十八年度台上字第九一四號
　　上　訴　人　甲○○
右上訴人因貪污案件，不服台灣高等法院中華民國八十七年十月十三日第二審判決（
八十七年度上訴字第三九九八號，起訴案號：台灣基隆地方法院檢察署八十七年度偵
字第一九六九號），提起上訴，本院判決如左：
    主  文
原判決撤銷，發回台灣高等法院。
    理  由
本件原判決認定上訴人甲○○係台灣鐵路管理局運務處台北運務段基隆車班組車長，
負責查核列車上旅客有無買票上車、越站及無票上車、越站旅客之補票等業務，為依
據法令從事公務之人員。於民國八十七年一月二日值乘第十八次莒光號列車，當車行
至桃園站時，有一外籍旅客持台南站至板橋站之莒光號車票一張及新台幣（下同）十
八元，要求上訴人補票申越至台北站，上訴人將原車票及十八元收下後，並未立即開
立補價票給該外籍旅客，而將該車票交與從中壢站上車欲從板橋站出站之未購票友人
林文章使用，直接圖利不知情之林文章五十五元（即中壢站至板橋站之票面價格）等
情。因認第一審法院論處上訴人依據法令從事公務之人員，對於主管之事務，直接圖
私人不法利益罪刑之判決，為無不合，予以維持，駁回其在第二審之上訴，固非無見
。惟查：貪污治罪條例第八條第一項規定：「犯第四條至第六條之罪，於犯罪後自首
，如有所得並自動繳交全部所得財物者，減輕或免除其刑；因而查獲其他共犯者，免
除其刑。」上訴人於原審辯稱：其係對於未發覺之圖利罪，自動申告，而受裁判，符
合貪污治罪條例第八條第一項免除其刑之要件，請求免除其刑云云（見原審卷第三十
頁背面）。而依據卷內資料顯示，上訴人於八十七年一月五日已向基隆車班組主任游
正義提出書面，表示將旅客交伊之台南至板橋的電腦票一張，交給友人使用，請求寬
諒（見偵７６５９號卷第八頁），嗣台北運務段稽查小組之劉清松於八十七年一月十
二日始提出報告，說明在莒光號車內如何看到上訴人交給外籍旅客補價票之情形（見
偵７６５９號卷第六頁），台北站收票員季學智於八十七年一月十六日提出報告述
在台北站處理外籍旅客之經過（見偵７６５９號卷第七頁）。究竟上訴人於八十七年
一月五日何以會向游正義提出書面報告﹖上訴人是否向游正義、或台北運務段對其訪
談之張嘉勇、或台北運務段負責辦理本件圖利罪之人員，表示要自首，請求移送有偵
查權限之檢、警、調機構，偵辦其犯罪﹖原審均未予調查認定，原判決在理由內對上
訴人主張其合乎自首之要件，亦未置一詞，致上訴人仍執以指摘，自不足以昭折服，
事實尚未臻清楚，遽予判決，尚嫌速斷。上訴非無理由，應認原判決有發回更審之原
因。
據上論結，應依刑事訴訟法第三百九十七條、第四百零一條，判決如主文。
中      華      民      國    八十八    年      二      月    二十六    日
                              最高法院刑事第一庭
                                  審判長法官  施  文  仁
                                        法官  陳  炳  煌
                                        法官  張  淳  淙
                                        法官  林  錦  芳
                                        法官  莊  登  照
      右正本證明與原本無異
                                              書  記  官
中      華      民      國    八十八    年      三      月      二      日
